【裁判字號】    95,家上,119
【裁判日期】    950801
【裁判案由】    離婚
【裁判全文】
臺灣高等法院民事判決                 95年度家上字第119號
上  訴  人  甲○○
被  上訴人  乙○○
上列當事人間請求離婚事件，上訴人對於中華民國95年3月23日
臺灣宜蘭地方法院95年度婚字第17號第一審判決提起上訴，本院
於95年7月18日言詞辯論終結，判決如下：
    主      文
上訴駁回。
第二審訴訟費用由上訴人負擔。
    事實及理由
一、本件上訴人主張：兩造於81年1月9日結婚，初尚和睦，育有
    2女。又上訴人於婚後努力工作兼職，以維持家計，詎被上
    訴人不努力工作以增添家庭收入，造成家庭經濟壓力過重，
    使上訴人負擔繳納之房貸因無力償還致房屋遭查封，被上訴
    人消極不負責任之態度引致雙方感情有嫌隙。而被上訴人又
    態度傲慢自大，無法融入上訴人之交友圈，甚至懷疑上訴人
    與朋友有不尋常關係，怒罵上訴人爛貨，並誣指上訴人到酒
    店上班。加之被上訴人之母曾以言語羞辱上訴人，精神上虐
    待上訴人，此等不和諧之家庭關係，上訴人已無法長久忍耐
    維持。另上訴人屢遭被上訴人暴力相向，上訴人於90年間終
    於無法忍受，乃向原法院聲請核發通常保護令獲准，並自該
    家暴事件即與被上訴人分居，兩造未再同居，迄今已5年，
    顯有難以維持婚姻之重大事由存在，爰依民法第1052條第2
    項之規定訴請判准兩造離婚。原審判決上訴人敗訴，上訴人
    不服提起上訴，聲明：(一)原判決廢棄。(二)請准上訴人與被上
    訴人離婚。
二、被上訴人則以：上訴人確於多年前因婆媳糾紛被上訴人母親
    趕回娘家，惟被上訴人委曲求全，亦遷出與上訴人及子女共
    同生活，自此上訴人心神狀態即呈不穩定情狀；上訴人於90
    年10月26日受傷當日，係被上訴人騎機車後載大女兒，從學
    進國小經過蘭陽大橋返家途中，遭上訴人駕車攔阻，上訴人
    因強取被上訴人之眼鏡及鑰匙，兩造發生拉扯，致上訴人因
    而受傷；上訴人於90年11月12日受傷，亦係當日兩造本欲好
    好協商時，上訴人卻負氣說要幫人家生小孩、要自殺，被上
    訴人因一時氣憤，才與上訴人發生肢體衝突所致。本件上訴
    人離家後，被上訴人為兼顧工作，只得搬去與岳母同住迄今
    ，上訴人則本其自由意志在臺北酒店上班，且與他人生育1
    子，偶然回到宜蘭，既非回到兩造之原住所，亦非回娘家，
    而係在其姊姊江麗珠家短暫停留旋即離開；儘管如此，被上
    訴人仍期待上訴人回心轉意，能夠回家與被上訴人父女共營
    家庭生活等語，資為抗辯。並聲明：上訴駁回。
三、兩造夫妻關係現仍存續中，且育有2女，有戶籍謄本2件附卷
    可稽（見原審卷第18頁至第21頁），並為被上訴人所不爭執
    ，自堪信為真。
四、按民法第1052條第2項所稱「有前項以外之重大事由，難以
    維持婚姻者」，係抽象的、概括的離婚事由，此乃緣於民國
    74年修正民法親屬編時，為因應實際需要，參酌各國立法例
    ，導入破綻主義思想所增設。但其事由應由夫妻一方負責者
    ，僅他方得請求離婚，是其所採者為消極破綻主義精神，非
    積極破綻主義。關於「難以維持婚姻之重大事由」，係以婚
    姻是否已生破綻而無回復之希望為其判斷之標準。而婚姻是
    否已生破綻無回復之希望，則應依客觀之標準，即難以維持
    婚姻之事實，是否已達於倘處於同一境況，任何人均將喪失
    維持婚姻意欲之程度而定。至於同條項但書所規定「難以維
    持婚姻之重大事由應由夫妻之一方負責者，僅他方得請求離
    婚」，乃因如肯定有責配偶之離婚請求，無異承認恣意離婚
    ，破壞婚姻秩序，且有背於道義，尤其違反自己清白（cle-
    anhands）之法理，有欠公允，同時亦與國民之法感情及倫
    理觀念不合，因而採消極破綻主義。倘該重大事由，夫妻雙
    方均須負責時，應比較衡量雙方之有責程度，僅責任較輕之
    一方得向責任較重之他方請求離婚，如有責程度相同時，雙
    方均得請求離婚，始屬公允，是責任較重之一方應不得向責
    任較輕之他方請求離婚。
五、本件上訴人主張被上訴人有前揭事實，認兩造婚姻難以維持
    ，而堅持離異。惟為被上訴人所否認，並以前揭情詞置辯。
    查：
  (一)上訴人主張被訴人不努力工作以增添家庭收入，造成家庭經
    濟壓力過重，致上訴人負擔繳納之房貸因無力償還致房屋遭
    查封，被上訴人消極不負責任之態度引致雙方感情有嫌隙。
    而被上訴人又態度傲慢自大，無法融入上訴人之交友圈，甚
    至懷疑上訴人與朋友有不尋常關係，怒罵上訴人爛貨，並誣
    指上訴人到酒店上班。加之被上訴人之母曾以言語羞辱上訴
    人，精神上虐待上訴人云云。惟上訴人遭被上訴人之母親羞
    辱，雖為被上訴人所不爭執，惟兩造事後已因之而遷居而未
    與被上訴人之母親同住，此亦為上訴人所是認（見本院卷第
    36頁)。因此，被上訴人既已盡最大善意排除婚姻關係不諧
    之絆石，上訴人所舉其遭婆婆羞辱之因素即不存在，其再據
    以主張婚姻關係不能維持，顯屬無據。至上訴人所舉其餘之
    事實，僅係兩造間對金錢、生活態度不同，未能達成共識所
    生之口角間隙，其於夫妻生活本在所難免，只要兩造能秉持
    互信、互愛、並尊重對方之心意，誠摯經營婚姻，心平氣和
    尋求溝通解決之道，兩造婚姻，非不可維持，參酌被上訴人
    迄今仍抱持著願與上訴人維持婚姻關係強烈意願，並期待上
    訴人回來同住（見本院卷第36頁反面)。是被上訴人既有誠
    意維持婚姻，且兩造婚姻尚未達無可溝通之境地，而無容忍
    共度生活，上訴人主張其難以維持婚姻生活云云，不足為採
    。
  (二)又上訴人主張被上訴人屢屢毆打上訴人，上訴人乃聲請通常
    保護令云云，固經本院調閱原法院90年度家護字第235號民
    事通常保護令卷足憑，並為被上訴人所不爭執。惟查：
  1.上訴人曾以被上訴人於90年10月26日、11月12日毆打上訴人
    ，以其受有被上訴人不堪同居之虐待為由，於90年12月13日
    訴請判決離婚。經原法院認：90年10月26日兩造發生肢體衝
    突之時間係在下午4、5點之小學生放學時間，地點則在蘭陽
    大橋下往員山鄉○○村○○路上，上訴人使用之交通工具為
    小客車，被上訴人使用之交通工具則為機車，後座並載有兩
    造之女，依此客觀情事判斷，被上訴人抗辯「當日被上訴人
    騎機車後載大女兒，從學進國小經過蘭陽大橋返家途中，遭
    上訴人駕車攔阻，並強取被上訴人之眼鏡及鑰匙，兩造發生
    拉扯，上訴人因而受傷」等語，應堪採信，故認定被上訴人
    實無傷害上訴人之故意；再90年11月12日兩造又發生肢體衝
    突，惟依當日驗傷診斷書之記載，上訴人之傷勢僅為「頭部
    抓傷兩處」，而其係上訴人說要幫人家生孩子，被上訴人才
    與上訴人發生衝突所致。因此，衡量夫妻之一方受他方侵害
    之嚴重性，並斟酌兩造之教育程度、社會地位及其他情事，
    並無法認定上訴人確受有被上訴人不堪同居之之情事，因而
    判決否准上訴人與被上訴人離婚確定，有本院調閱原審91年
    度婚字第15號卷可憑 (見該卷第49頁至第51頁)。是上訴人
    再以同一毆打事由，以兩造婚姻出現重大事由難以維持而訴
    請離婚云云。惟被上訴人前揭之所以毆打上訴人，既緣於上
    訴人之挑釁，已如前述，且上訴人於90年10月26日雖受有頭
    部外傷、下嘴唇撕裂、左鼻流血等，而90年1月12日受有頭
    部外傷二處，均屬皮肉外傷，有該診斷書附卷可考（見本院
    調閱90年家護字第235號卷第10頁、第19頁)，其顯未達情節
    重大，而有致婚姻難以維持之地步。是上訴人既曾以同一事
    由而以不堪同居虐待訴請離婚，經原法院不予准許確定後，
    上訴人即應善盡為人妻、母之責，並與被上訴人共同努力挽
    回婚姻，共創美好婚姻生活，詎上訴人不徒此舉，竟離家出
    走，對被上訴人及女兒不為聞問（此部分詳如后述），復於
    95年1月2日猶以同一事由再提起本訴，俱見上訴人不思努力
    維持婚姻，而汲汲營營於離婚，如准予離婚，無異鼓勵上訴
    人前揭行為，自不應准許。
  2.又上訴人自90年12月間離家出走後，迄今4年餘，其間上訴
    人曾在臺北酒店上班，偶而返回宜蘭時亦均住姊姊江麗珠家
    ，不僅不願返家與被上訴人同住，甚且棄一雙女兒於不顧，
    而予被上訴人一人照護，並與第三人曹成生下一子江閎崴
    （原名邱閎崴），復於93年1月7日提起否認子女之訴，此經
    證人即上訴人之姊江麗珠陳證甚詳（見原審卷第36頁、第37
    頁)，且有本院依職權調閱93年度親字第2號否認子女事件卷
    宗查核屬實，是上訴人之行徑已嚴重破壞婚姻制度之本質及
    夫妻間應有之忠誠義務。上訴人雖於本院主張其係因遭強暴
    而生子云云 (見本院卷第36頁)，惟上訴人就此既未能舉證
    以明其實，反觀被上訴人對上訴人前揭行為，不僅未予追究
    ，猶捐棄前嫌，期待上訴人返家團圓共營家庭生活，被上訴
    人對上訴人可謂情深意重。是兩造雖已分居4年餘，縱夫妻
    情愛已淡，惟被上訴人仍期努力經營婚姻關係，而上訴人卻
    咨意破壞，揆諸前開說明，上訴人可責程度顯大於被上訴人
    ，上訴人據而訴請離婚，自不應准許。
六、綜上所述，本件上訴人以前開事實主張婚姻難以維持，請求
    判決離婚，自不應准許，原審否准上訴人離婚之請求，並無
    不合。上訴意旨仍執陳詞，指摘原判決不當，求予廢棄改判
    ，為無理由，應予駁回。
七、本件事證已明，兩造其餘攻擊防禦方法及未經援用之證據，
    經本院審酌後，核與本件之結論，不生影響，爰不一一贅述
    ，附此敘明。
八、據上論結，本件上訴為無理由，依民事訴訟法第449條第1項
    、第78條，判決如主文。
中    華    民    國    95    年    8     月    1     日
                  民事第十一庭審判長法  官    鄭雅萍
                                    法  官    林恩山
                                    法  官    蘇芹英
正本係照原本作成。
如不服本判決，應於收受送達後20日內向本院提出上訴書狀，其
未表明上訴理由者，應於提出上訴後20日內向本院補提理由書狀
（均須按他造當事人之人數附繕本）上訴時應提出委任律師或具
有律師資格之人之委任狀；委任有律師資格者，另應附具律師資
格證書及釋明委任人與受任人有民事訴訟法第466條之1第1項但
書或第2項（詳附註）所定關係之釋明文書影本。
中    華    民    國    95    年    8     月    1     日
                                    書記官    林初枝
附註：
民事訴訟法第466條之1（第1項、第2項）：
對於第二審判決上訴，上訴人應委任律師為訴訟代理人。但上訴
人或其他法定代理人具有律師資格者，不在此限。
上訴人之配偶、三親等內之血親、二親等內之姻親，或上訴人為
法人、中央或地方機關時，其所屬專任人員具有律師資格並經法
院認為適當者，亦得為第三審訴訟代理人。


司法院資訊處製作；財團法人民間司法改革基金會備份。
